【裁判字號】    97,重訴,462
【裁判日期】    971226
【裁判案由】    塗銷所有權移轉登記等
【裁判全文】
臺灣臺中地方法院民事判決             97年度重訴字第462號
原      告  台中商業銀行股份有限公司
法定代理人  丁○○
訴訟代理人  甲○○
被      告  丙○○    國民
            乙○○    國民
            戊○○    國民
上當事人間請求塗銷所有權移轉登記等事件，本院於民國97年12
月11日言詞辯論終結，判決如下：
    主      文
被告丙○○與乙○○間就坐落台中市○○區○○段一八七七之一
地號土地，應有部分一○○○○分之五十七，及其上八三一三建
號建物即門牌台中市○○路四九一巷二十號十一樓之一房屋所為
贈與之債權行為及物權行為，應予撤銷。
被告丙○○應將第一項所示房地於民國九十七年七月三日所為之
所有權移轉登記予以塗銷。
被告丙○○與戊○○間就坐落台中市○○區○○段一八七七之一
地號土地，應有部分一○○○○分之六十八，及其上八三一二建
號建物即門牌台中市○○路四九一巷二十號十一樓之二房屋所為
贈與之債權行為及物權行為，應予撤銷。
被告丙○○應將第三項所示房地於民國九十七年七月三日所為之
所有權移轉登記予以塗銷。
訴訟費用由被告負擔。
    事實及理由
一、被告經合法通知，均未於言詞辯論期日到場，亦未提出準備
    書狀作何聲明或陳述，核無民事訴訟法第386條各款所列情
    形，爰依原告聲請，由其一造辯論而為判決。
二、原告主張：訴外人神運運通有限公司（下稱神運公司）於民
    國95年7月28日（起訴狀誤載為97年7月28日）至97年4月25
    日間，邀同被告乙○○、戊○○及訴外人林鄭麗美為連帶保
    證人，先後向原告借貸如附表一所示之各該款項，各該借款
    之金額、連帶保證人、借貸期限、利息及還款方式均詳如附
    表一所載，並約定若未依約清償本息或使用票據有退票未經
    註銷者，即喪失期限利益，全部債務視為到期，除仍按約定
    利率計付遲延利息外，其逾期清償在6個月以內者，並應按
    上開利率百分之10，超過6個月者，就超過部分，按上開利
    率百分之20加付違約金。嗣因訴外人神運公司所簽發之支票
    於97年7月17日發生退票情形，故依約已喪失期限利益，全
    部債務視為到期，計尚欠如附表二所示各該本金合計9,601,
    264元及利息、違約金，原告就此項債權並已聲請本院對前
    揭借款人及連帶保證人核發97年度司促字第26513號支付命
    令確定。乃被告乙○○竟將其所有坐落台中市○○區○○段
    1877-1地號土地，應有部分10000分之57及其上8313建號建
    物即門牌台中市○○路491巷20號11樓之1（下稱系爭8313
    建號房地），而被告戊○○則將其所有坐落同前段1877-1地
    號土地，應有部分10000分之68及其上8312建號建物即門牌
    台中市○○路491巷20號11樓之2（下稱系爭8312建號房地）
    ，均贈與予被告丙○○，並均於97年7月3日以贈與為登記原
    因，將前開房地所有權移轉登記予被告丙○○。惟被告乙○○及戊○○將其所有各該房地贈與被告丙○○後，已無其餘
    不動產，致伊等之積極財產顯然減少，使原告之債權陷於清
    償不能之狀態，亦即原告之債權將不能獲得滿足。是被告乙○○、戊○○與丙○○間之各該無償贈與行為，實有害於原
    告債權，因依民法第244條第1項及第4項之規定，提起本件
    訴訟，請求撤銷該等贈與之債權行為及物權行為，並請求被
    告丙○○塗銷系爭8313及8312建號房地之所有權移轉登記。
    並聲明：（1）被告丙○○與被告乙○○間就系爭8313建號
    房地所為贈與之債權行為及物權行為應予撤銷。被告丙○○
    就此項房地於97年7月3日所為之所有權登記，應予塗銷；（
    2）被告丙○○與被告戊○○間就系爭8312建號房地所為贈
    與之債權行為及物權行為，應予撤銷。被告丙○○就此項房
    地於97年7月3日所為之所有權登記，應予塗銷。
三、按民法第244條第1項之撤銷訴權，依同法第245條規定，自
    債權人知有撤銷原因時起，1年間不行使而消滅。該項法定
    期間為除斥期間，其時間經過時權利即告消滅。此項除斥期
    間有無經過，縱未經當事人主張或抗辯，法院亦應先為調查
    認定，以為判斷之依據，最高法院85年台上字第1941號判例
    參照。查被告乙○○、戊○○係於97年7月3日以贈與為登記
    原因，分別所有各該8313建號房地及8312建號房地之所有權
    移轉登記予被告丙○○所有，有土地及建物登記謄本附卷可
    稽，是原告於97年10月14日提起本件訴訟，顯然尚未逾行使
    民法第244條撤銷權之1年法定除斥期間，於法自無不合，合
    先敘明。
四、原告主張訴外人神運公司於95年7月28日至97年4月25日間，
    邀同被告乙○○、戊○○及訴外人林鄭麗美為連帶保證人，
    分別向原告借貸如附表一所示之各該金額，惟因訴外人神運
    公司於97年7月17日出現退票情形，依約已喪失期限利益，
    全部債務視為到期，迄尚欠如附表二所示各該本金合計9,60
    1, 264元及利息、違約金，此等債權並經原告聲請本院核發
    97年度司促字第26513號支付命令確定。惟被告乙○○、戊○○竟將其所有各該8313建號房地及8312建號房地無償贈與
    被告丙○○，並於97年7月3日以贈與為登記原因辦妥所有權
    移轉登記事實，業據其提出借據暨約定書、分段式貸款契約
    書暨約定書、授信額度契約書、動用額度申請書、退票理由
    單、支付命令及確定證明書、原告之徵信調查報告、財政部
    臺灣省中區國稅局財產歸屬資料清單、96年度綜合所得稅各
    類所得資料清單、土地及建物登記謄本、台中市中正地政事
    務所異動索引為證，並有本院向台中市中正地政事務所調取
    之系爭8312及8313建號房地所有權移轉登記申請書等相關資
    料在卷可參，自堪信為真實。
五、按撤銷權之行使，係在保全債務人之責任財產，用以確保債
    權，故依民法第244條規定，撤銷債務人所為之無償行為者
    ，須具備下列之要件，即：（1）為債務人所為之法律行為
    ，（2）其法律行為有害於債權人，（3）其法律行為係以財
    產權為目的。至於債務人之法律行為除有特別規定外，無論
    為債權行為抑為物權行為，均非所問（最高法院42年臺上字
    第323號判例參照）。而所謂有害於債權，係指因債務人之
    行為而致財產減少，或增加債務，致使債權陷於清償不能、
    或因難、或遲延之狀態，而不能獲得滿足。是則，債權人所
    得撤銷之債務人詐害債權之無償行為，以債權成立後所為者
    為限，且須以債務人因而陷於無資力為必要。復按，保證債
    務之所謂連帶，係指保證人與主債務人負同一債務，對於債
    權人各負全部給付之責任者而言，此觀之民法第272條第1項
    之規定甚明。又連帶債務之債權人，得對於債務人中之一人
    或數人或其全體，同時或先後請求全部或一部之給付，民法
    第273條第1項亦定有明文。故有連帶保證人之債務，對於債
    權人行使撤銷權，應無影響，此因另有連帶負給付責任之連
    帶債務人，債權人未必一定能充分受償，且負連帶債務者，
    係各以其自己之責任財產為債權之共同擔保，是其他連帶債
    務人之資力，是否足以清償債務，與判斷為詐害行為之債務
    人有無資力無關，於債權人行使撤銷權時，並無考慮之必要
    。是則，連帶債務人中一人所為之詐害行為，債權人自得依
    民法第244條之規定撤銷之，至其他連帶債務人有無資力，
    則在所不問。查被告乙○○、戊○○於97年7月3日以贈與為
    登記原因，分別將伊等所有各該8313建號房地及8312建號房
    地之所有權移轉登記予被告丙○○之行為，核其法律性質，
    顯屬無償行為。而原告既對被告乙○○、戊○○有如附表二
    所示之連帶保證債權，且被告乙○○及戊○○贈與前開房地
    予被告丙○○後，並無其他不動產，資力已甚為薄弱，此觀
    諸卷存財政部臺灣省中區國稅局有關被告二人之財產歸屬資
    料清單及96年度綜合所得稅各類所得資料清單，暨原告之徵
    信調查報告即明，足見被告乙○○及戊○○為上開贈與行為
    時，伊等之財產已不足清償債務，而陷於無資力之狀況，是
    被告乙○○及戊○○所為前述各該無償贈與行為，自有害及
    原告之債權。至於其他連帶債務人即訴外人神運公司、林鄭
    麗美究有無資力，依據上開說明，則在所不問。再者，系爭
    8312、8313建號房地雖設定登記最高限額抵押權384萬元予
    訴外人華南商業銀行股份有限公司，有上開土地建物登記謄
    本可考，然系爭8312建號房地經原告鑑估其價值為2,298,
    323元，而系爭8313建號房地則經鑑估其價值為1,896,754元
    ，合計4,195,077元，亦有原告之徵信調查報告存卷可查，
    是扣除該最高抵押權限額384萬元後，顯然尚有餘額，足見
    原告有行使本件撤銷權之實益，故原告主張撤銷該等贈與之
    債權行為及物權行為，於法自屬有據。
六、按債務人所為之無償行為，有害及債權者，債權人得聲請法
    院撤銷之；債權人依第1項之規定，聲請法院撤銷時，得並
    聲請命受益人或轉得人回復原狀，民法第244條第1項及第4
    項前段定有明文。本件原告主張被告乙○○、戊○○分別將
    伊等所有各該8313建號房地及8312建號房地無償贈與被告丙○○，致伊等資力不足清償對原告所負之債務，害及原告之
    債權等情，既可採信。從而，原告依據上開規定，訴請撤銷
    被告乙○○、丙○○間就系爭8313建號房地，被告戊○○、
    丙○○間就系爭8312建號房地所為各該贈與之債權行為及物
    權行為，並請求被告丙○○應塗銷系爭8313及8312建號房地
    之所有權移轉登記，為有理由，應予准許。
七、訴訟費用負擔之依據：民事訴訟法78條、第85條第1項前段
    。
中    華    民    國    97    年    12    月  26    日
                  民事第二庭    法  官  吳美蒼
附表一：
┌──┬─────┬──────┬────┬─────┬──────────┐
│編號│借款金額  │借貸期限    │借款人  │連帶保證人│約定利息與還款方式  │
│    │（新台幣）│            │        │          │                    │
├──┼─────┼──────┼────┼─────┼──────────┤
│1   │100萬元   │自97年4月24 │神運運通│乙○○    │利率按年息8.354％固 │
│    │          │日起至100年4│有限公司│戊○○    │定計算，依年金法按期│
│    │          │月24日止    │        │林鄭麗美  │平均償還本息，最後一│
│    │          │            │        │          │期按實際餘額計付。若│
│    │          │            │        │          │有一期遲延還本或付息│
│    │          │            │        │          │，即喪失期限利益，全│
│    │          │            │        │          │部債務視為到期，除仍│
│    │          │            │        │          │按約定利率計付遲延利│
│    │          │            │        │          │息外，其逾期清償在6 │
│    │          │            │        │          │個月以內者，並應按上│
│    │          │            │        │          │開利率百分之10，超過│
│    │          │            │        │          │6個月者，就超過部分 │
│    │          │            │        │          │，按上開利率百分之20│
│    │          │            │        │          │加付違約金。        │
├──┼─────┼──────┼────┼─────┼──────────┤
│2   │100萬元   │自97年4月24 │神運運通│乙○○    │利率按年息8.354％固 │
│    │          │日起至100年4│有限公司│戊○○    │定計算，依年金法按期│
│    │          │月24日止    │        │林鄭麗美  │平均償還本息，最後一│
│    │          │            │        │          │期按實際餘額計付。若│
│    │          │            │        │          │有一期遲延還本或付息│
│    │          │            │        │          │，即喪失期限利益，全│
│    │          │            │        │          │部債務視為到期，除仍│
│    │          │            │        │          │按約定利率計付遲延利│
│    │          │            │        │          │息外，其逾期清償在6 │
│    │          │            │        │          │個月以內者，並應按上│
│    │          │            │        │          │開利率百分之10，超過│
│    │          │            │        │          │6個月者，就超過部分 │
│    │          │            │        │          │，按上開利率百分之20│
│    │          │            │        │          │加付違約金。        │
├──┼─────┼──────┼────┼─────┼──────────┤
│3   │100萬元   │自96年5月2日│神運運通│乙○○    │利率按指數房貸利息加│
│    │          │起至103年5月│有限公司│戊○○    │碼年息0.74％機動計算│
│    │          │2日止       │        │林鄭麗美  │，目前為3.43％，依年│
│    │          │            │        │          │金法按期平均償還本息│
│    │          │            │        │          │，最後一期按實際餘額│
│    │          │            │        │          │計付。若有一期遲延還│
│    │          │            │        │          │本或付息，即喪失期限│
│    │          │            │        │          │利益，全部債務視為到│
│    │          │            │        │          │期，除仍按約定利率計│
│    │          │            │        │          │付遲延利息外，其逾期│
│    │          │            │        │          │清償在6個月以內者， │
│    │          │            │        │          │並應按上開利率百分之│
│    │          │            │        │          │10，超過6個月者，就 │
│    │          │            │        │          │超過部分，按上開利率│
│    │          │            │        │          │百分之20 加付違約金 │
│    │          │            │        │          │。                  │
├──┼─────┼──────┼────┼─────┼──────────┤
│4   │120萬元   │自95年7月28 │神運運通│乙○○    │利率按年息6％固定計 │
│    │          │日起至100年7│有限公司│戊○○    │算，於每月28日按期償│
│    │          │月28日止    │        │          │還本息，最後一期按實│
│    │          │            │        │          │際餘額計付。若有一期│
│    │          │            │        │          │遲延還本或付息，即喪│
│    │          │            │        │          │失期限利益，全部債務│
│    │          │            │        │          │視為到期，除仍按約定│
│    │          │            │        │          │利率計付遲延利息外，│
│    │          │            │        │          │其逾期清償在6個月以 │
│    │          │            │        │          │內者，並應按上開利率│
│    │          │            │        │          │百分之10，超過6個月 │
│    │          │            │        │          │者，就超過部分，按上│
│    │          │            │        │          │開利率百分之20加付違│
│    │          │            │        │          │約金。              │
├──┼─────┼──────┼────┼─────┼──────────┤
│5   │180萬元   │自95年7月28 │神運運通│乙○○    │利率按年息6％固定計 │
│    │          │日起至100年7│有限公司│戊○○    │算，於每月28日按期償│
│    │          │月28日止    │        │          │還本息，最後一期按實│
│    │          │            │        │          │際餘額計付。若有一期│
│    │          │            │        │          │遲延還本或付息，即喪│
│    │          │            │        │          │失期限利益，全部債務│
│    │          │            │        │          │視為到期，除仍按約定│
│    │          │            │        │          │利率計付遲延利息外，│
│    │          │            │        │          │其逾期清償在6個月以 │
│    │          │            │        │          │內者，並應按上開利率│
│    │          │            │        │          │百分之10，超過6 個月│
│    │          │            │        │          │者，就超過部分，按上│
│    │          │            │        │          │開利率百分之20加付違│
│    │          │            │        │          │約金。              │
├──┼─────┼──────┼────┼─────┼──────────┤
│6   │500萬元   │自97年4月25 │神運運通│乙○○    │利率按臺灣郵政二年期│
│    │          │日起至98年4 │有限公司│戊○○    │定期儲金利率加碼年息│
│    │          │月25日止    │        │林鄭麗美  │3.075％機動計算，目 │
│    │          │            │        │          │前為5.74％，於每月25│
│    │          │            │        │          │日按月付息一次，到期│
│    │          │            │        │          │將借款本金一次還清。│
│    │          │            │        │          │若有一次不履行，即喪│
│    │          │            │        │          │失期限利益，全部債務│
│    │          │            │        │          │視為到期，除仍按約定│
│    │          │            │        │          │利率計付遲延利息外，│
│    │          │            │        │          │其逾期清償在6個月以 │
│    │          │            │        │          │內者，並應按上開利率│
│    │          │            │        │          │百分之10，超過6個月 │
│    │          │            │        │          │者，就超過部分，按上│
│    │          │            │        │          │開利率百分之20加付違│
│    │          │            │        │          │約金。              │
└──┴─────┴──────┴────┴─────┴──────────┘
附表二：
┌──┬──────┬────────┬────┬─────────┐
│編號│  本金金額  │  利息計算期間  │週年利率│  違約金計算      │
│    │ （新台幣） │                │        │  期間及利率      │
├──┼──────┼────────┼────┼─────────┤
│1   │   950,753  │自97年6月24日起 │ 8.354％│自97年7月25日起至 │
│    │            │至清償日止      │        │清償日止，其逾期在│
│    │            │                │        │6個月以內者，按左 │
│    │            │                │        │開利率百分之10；逾│
│    │            │                │        │期超過6個月者，就 │
│    │            │                │        │超過部分，按左開利│
│    │            │                │        │率百分之20計算之違│
│    │            │                │        │約金。            │
├──┼──────┼────────┼────┼─────────┤
│2   │   950,753  │自97年6月24日起 │ 8.354％│自97年7月25日起至 │
│    │            │至清償日止      │        │清償日止，其逾期在│
│    │            │                │        │6個月以內者，按左 │
│    │            │                │        │開利率百分之10；逾│
│    │            │                │        │期超過6個月者，就 │
│    │            │                │        │超過部分，按左開利│
│    │            │                │        │率百分之20計算之違│
│    │            │                │        │約金。            │
├──┼──────┼────────┼────┼─────────┤
│3   │   848,624  │自97年7月2日起至│ 3.43％ │自97年8月3日起至清│
│    │            │清償日止        │        │償日止，其逾期在6 │
│    │            │                │        │個月以內者，按左開│
│    │            │                │        │利率百分之10；逾期│
│    │            │                │        │超過6個月者，就超 │
│    │            │                │        │過部分，按左開利率│
│    │            │                │        │百分之20計算之違約│
│    │            │                │        │金。              │
├──┼──────┼────────┼────┼─────────┤
│4   │   740,407  │自97年6月28日起 │  6％   │自97年7月29日起至 │
│    │            │至清償日止      │        │清償日止，其逾期在│
│    │            │                │        │6個月以內者，按左 │
│    │            │                │        │開利率百分之10；逾│
│    │            │                │        │期超過6個月者，就 │
│    │            │                │        │超過部分，按左開利│
│    │            │                │        │率百分之20計算之違│
│    │            │                │        │約金。            │
├──┼──────┼────────┼────┼─────────┤
│5   │  1,110,727 │自97年6月28日起 │  6％   │自97年7月29日起至 │
│    │            │至清償日止      │        │清償日止，其逾期在│
│    │            │                │        │6個月以內者，按左 │
│    │            │                │        │開利率百分之10；逾│
│    │            │                │        │期超過6個月者，就 │
│    │            │                │        │超過部分，按左開利│
│    │            │                │        │率百分之20計算之違│
│    │            │                │        │約金。            │
├──┼──────┼────────┼────┼─────────┤
│6   │  5,000,000 │自97年6月25日起 │ 5.74％ │自97年7月26日起至 │
│    │            │至清償日止      │        │清償日止，其逾期在│
│    │            │                │        │6個月以內者，按左 │
│    │            │                │        │開利率百分之10；逾│
│    │            │                │        │期超過6個月者，就 │
│    │            │                │        │超過部分，按左開利│
│    │            │                │        │率百分之20計算之違│
│    │            │                │        │約金。            │
└──┴──────┴────────┴────┴─────────┘
以上正本係照原本作成。
如對本判決上訴，須於判決送達後20日內向本院提出上訴狀（須
附繕本）。
中    華    民    國    97    年    12    月  26    日
                                書記官


司法院資訊處製作；財團法人民間司法改革基金會備份。
